臺灣高等法院高雄分院刑事判決　　 99年度上更(一)字第202號
上　訴　人
即　被　告　劉瑋璋
選任辯護人　錢炳村律師
上列上訴人因妨害性自主案件，不服臺灣高雄地方法院96年度訴
字第5271號中華民國97年7 月29日第一審判決（起訴案號：臺灣
高雄地方法院檢察署96年度偵字第5489號），提起上訴，判決後
經最高法院發回更審，本院判決如下：
     主  文
上訴駁回。
     事  實
一、劉瑋璋前於民國91年間因妨害性自主案件，經臺灣高雄地方
    法院以91年度訴字第2000號判處有期徒刑1 年10月，刑前強
    制治療3 年確定，於92年4 月30日起入法務部矯正署高雄監
    獄（即原臺灣高雄監獄，下稱高雄監獄）執行強制治療處分
    ，於93年1 月8 日免除該處分之執行，接續執行上開有期徒
    刑，於94年2 月6 日執行完畢。詎其不知悔改，明知A 女（
    警卷代號0000-0000 ，78年10月生，姓名、年籍等身分資料
    詳卷，下稱A 女）於94年7 、8 月間，為14歲以上未滿16歲
    之女子，竟於94年7 、8 月間某日（即劉瑋璋於服役期間之
    休假某日）上午7 時許，在其位於高雄市林園區中厝里（原
    高雄縣林園鄉中厝村，下同）大義路9 號之住處房間內，以
    其性器插入A 女之性器而為性交1 次得逞。嗣於95年11月15
    日，因A 女於其所就讀之高中接受輔導老師（姓名、年籍等
    身分資料詳卷）諮商時陳述上情，輔導老師依規定而為通報
    ，並由社工人員陪同A 女於95年12月3 日報警處理。
二、案經A 女訴由高雄市政府警察局（原高雄縣政府警察局）移
    送臺灣高雄地方法院檢察署檢察官偵查起訴。
     理  由
壹、證據能力方面：
一、證人A 女於警詢中所為之陳述有證據能力：
  (一)按被告以外之人於審判外之言詞或書面陳述，除法律有規定
    外，不得作為證據；被告以外之人於檢察事務官、司法警察
    官或司法警察調查中所為之陳述，與審判中不符時，其先前
    之陳述具有較可信之特別情況，且為證明犯罪事實存否所必
    要，得為證據，刑事訴訟法第159 條第1 項、第159 條之2
    分別定有明文。是以被告以外之人於審判外之言詞或書面，
    即屬傳聞證據，因有悖法院直接審理及言詞審理之精神，妨
    礙當事人之反對詰問權，影響程序正義之實現，除法律別有
    規定外，原則上不具證據能力。又刑事訴訟法第159 條之2
    所謂「前後陳述不符」之要件，應就前後階段之陳述進行整
    體判斷，以決定其間是否具有實質性差異，而所謂「較可信
    之特別情況」，亦應就前後陳述時之各種外部情況進行比較
    ，以資決定何者外部情況具有可信性，若陳述係在特別可信
    之情況下所為，則虛偽陳述之危險性不高，雖係審判外陳述
    ，或未經被告反對詰問，仍得承認其有證據能力。就外部情
    況之認定，例如時間之間隔、是否為有意識之迴避、有無受
    外力干擾或事後串謀、以及警詢所作時之筆錄記載是否完整
    、是否出於自由意識陳述等情。法院應斟酌上列因素綜合判
    斷，細究陳述人問答態度、表情與舉動之變化，以查是否具
    較可信之特別情況，合先敘明。
  (二)證人即告訴人A 女針對被告如何對其性交之過程及被告房間
    之擺設等細節部分，於警詢及原審審理時之供述有不符之情
    形。經查，證人A 女於警詢時之證述，依其記載內容，係採
    取一問一答方式，且證人A 女於警詢時之供述較接近案發時
    點，記憶應較為清晰，憑信性甚高，而當時未直接面對被告
    ，證人A 女當時心理較為篤定，壓力較小，較有可能據實陳
    述；且於偵查及原審審理中，證人A 女均未對檢察官及法官
    表示警詢係遭受不正方法訊問或非出於其自由意志而為供述
    ，益徵其於警詢之陳述應具有任意性。故本院認證人A 女於
    警詢中之陳述，基於發見真實之需求，且為證明犯罪事實之
    存否為有必要。本院斟酌上開供述證據之取得過程並無瑕疵
    ，且與本案待證事實間具有相當之關聯性，以之為本案證據
    尚無不當，是揆諸前揭說明，證人A 女於警詢之陳述，本院
    認符合刑事訴訟法第159 條之2 之情形而有證據能力。至證
    人A 女於原審審理中具結後所為之陳述，當然亦有證據能力
    ，自不待言。
二、證人A 女於偵查中之陳述無證據能力：
  (一)按證人依法應具結而未具結者，其證言不得作為證據，刑事
    訴訟法第158 條之3 規定甚明。查其立法理由旨在擔保該證
    人之證言，係據實陳述之可信性，故未依法具結者，依證據
    絕對排除法則，當然無證據能力，不得作為論罪之基礎，自
    不得因當事人於審判程序之同意，或未於言詞辯論終結前聲
    明異議視為同意，而可認該未具結之證言，即得作為證據，
    亦即縱有同法第159 條之5 第1 、2 項之情形，亦應受同法
    第158 條之3 規定之限制（最高法院94年度台上字第4298號
    判決意旨參照）。
  (二)證人即告訴人A 女於96年3 月8 日偵查中固經檢察官依法傳
    訊到庭，然其並未依法具結而為證述，參諸前揭說明，證人
    A 女於96年3 月8 日偵查中之陳述即無證據能力，本院自未
    可逕採為本件適法之證據。
三、本案卷附之法務部調查局測謊報告書有證據能力：
  (一)按測謊鑑定，係依一般人若下意識刻意隱瞞事實真相時，會
    產生微妙之心理變化，例如：憂慮、緊張、恐懼、不安等現
    象，而因身體內部之心理變化，身體外部之生理狀況亦隨之
    變化，例如：呼吸急促、血液循環加速、心跳加快、聲音降
    低、大量流汗等異常現象。惟表現在外之生理變化，往往不
    易由肉眼觀察，乃由測謊員對受測者提問與待證事實相關之
    問題，藉由科學儀器（測謊機）紀錄受測者對各個質問所產
    生細微之生理變化，加以分析受測者是否下意識刻意隱瞞事
    實真相，並判定其供述是否真實。測謊機本身並不能直接對
    受測者之供述產生正確與否之訊號，而係測謊員依其專業之
    學識及經驗，就測謊紀錄，予以客觀之分析解讀，至於測謊
    鑑定究竟有無證據能力，刑事訴訟法並無明文規定，惟實務
    上，送鑑單位依刑事訴訟法第208 條第1 項規定，囑託鑑定
    機關為測謊檢查，受囑託機關就檢查結果，以該機關名義函
    覆原囑託之送鑑單位，該測謊檢查結果之書面報告，即係受
    囑託機關之鑑定報告，該機關之鑑定報告，形式上若符合測
    謊基本程式要件，包括：1.經受測人同意配合，並已告知得
    拒絕受測，以減輕受測者不必要之壓力。2.測謊員須經良好
    之專業訓練與相當之經驗。3.測謊儀器品質良好且運作正常
    。4.受測人身心及意識狀態正常。5.測謊環境良好，無不當
    之外力干擾等要件，即賦予證據能力，非謂機關之鑑定報告
    書當然有證據能力，具上述形式之證據能力者，始予以實質
    之價值判斷，必符合待證事實需求者，始有證明力。刑事訴
    訟法就證據之證明力，採自由心證主義，由法院本於確信自
    由判斷，惟法院之自由判斷，亦非漫無限制，仍不得違背經
    驗法則及論理法則。測謊檢查之受測者可能因人格特性或對
    於測謊質問之問題無法真正瞭解，致出現不應有之情緒波動
    反應，此時若過於相信測謊結果，反而有害於正當之事實認
    定。又測謊檢查之時間過遲，攸關受測者情緒得否平復，與
    鑑定之精確性非無影響，此時間因素，事實審法院於取捨時
    不得不予考量。惟一般而言，受測者否認犯罪之供述呈現不
    實之情緒波動反應，不得採為有罪判決之唯一證據，若受測
    者否認犯罪之供述並無不實之情緒波動反應，又無其他積極
    證據證明其被訴之犯罪事實，自得採為有利於受測者之認定
    。復按刑事訴訟法第206 條第1 項規定：「鑑定之經過及其
    結果，應命鑑定人以言詞或書面報告」，又法院或檢察官囑
    託相當之機關鑑定，準用第206 條第1 項之規定，同法第20
    8 條亦有明文規定；是鑑定報告書之內容應包括鑑定經過及
    其結果，法院囑託鑑定機關為測謊檢查時，受囑託之鑑定機
    關不應僅將鑑定結果函覆，並應將鑑定經過一併載明於測謊
    之鑑定報告書中，若鑑定報告書僅簡略記載檢查結果而未載
    明檢查經過，既與法定記載要件不符，法院自應命受囑託機
    關補正，必要時並得通知實施鑑定之人以言詞報告或說明，
    否則，此種欠缺法定要件之鑑定報告不具備證據資格，自無
    證據能力可言（最高法院92年度台上字2282號判決意旨參照
    ）。
  (二)經查：
  1.卷附之法務部調查局96年6 月29日調科南字第09600267070
    號測謊報告書，係臺灣高雄地方法院檢察署檢察官以96年5
    月10日雄檢博珍96偵5489字第28874 號函，囑託法務部調查
    局對被告劉瑋璋實施測謊鑑定所製作之測謊報告書（見偵卷
    第14頁）。
  2.本件實施測謊之人為周潤德調查員，周潤德調查員曾自89年
    5 月29日至8 月19日修習測謊技術課程，此有法務部調查局
    （89）陸訓字第30號結業證書在卷可稽（見偵卷第23頁），
    足認測謊員業經良好之專業訓練並有相當之經驗。
  3.周潤德調查員於施測前告知受測人即被告得拒絕受測之權利
    ，並就測謊問卷內容及儀器明確說明，而由受測人即被告以
    書面表示同意接受測謊，此有被告出具之測謊同意書附卷足
    憑（見偵二卷第16頁）。足認本次測謊係經受測人即被告同
    意配合，並已告知得拒絕受測，業已減輕受測人即被告不必
    要之壓力。
  4.本件法務部調查局所使用之測謊儀器，係美國Lafayette 儀
    器公司出品之電腦式測謊儀，型號761-98GA，儀器功能良好
    ，運作正常，足認上開施測機器品質良好且運作正常，具有
    相當之正確性（見偵卷第22頁）。
  5.參以被告自陳：我在作測謊的時候覺得比較累一點，但我沒
    有跟測謊的人講說我比較累，我覺得還可以，我平常2 、3
    點睡覺，早上7 點起床然後上班，作一般焊接與修理機台的
    工作等語（見原審卷第19頁）。足徵被告於接受測謊前之睡
    眠情形與其平日作息相符，其係在自認其身體狀況適合接受
    測試之情形下，始同意接受測試，亦可認定。
  6.此外，並有測謊對象身心狀況調查表、測謊鑑定之測謊問卷
    、施測所得圖形、測謊程序之說明、測謊儀器運作與施測環
    境評估等相關資料在卷可按（見偵卷第16至22頁）。
  (三)綜上所述，本件就被告劉瑋璋進行之測謊鑑定，係於偵查中
    由檢察官委請法務部調查局實施鑑定，鑑定過程均已符合前
    揭測謊基本程式要件，且於測謊鑑定後，提出測謊報告書及
    鑑定過程參考資料為憑，合於刑事訴訟法第198 條、第206
    條第1項 、第208 條等規定，自屬刑事訴訟法第159 條第1
    項規定之例外情形，認有證據能力。
四、按鑑定人由審判長、受命法官或檢察官就下列之人選任1 人
    或數人充之：(一)就鑑定事項有特別知識經驗者。(二)經政府機
    關委任有鑑定職務者；鑑定之經過及其結果，應命鑑定人以
    言詞或書面報告；法院或檢察官得囑託醫院、學校或其他相
    當之機關、團體為鑑定，或審查他人之鑑定，並準用第203
    條至第206 條之1 規定，刑事訴訟法第198 條、第206 條第
    1 項及第208 條第1 項分別定有明文。本件卷附國軍高雄總
    醫院精神鑑定報告書，係原審法院委請鑑定，依上開規定，
    為刑事訴訟法第159 條第1 項規定之例外情形，自有證據能
    力。
五、本案其餘傳聞證據之證據能力：
    按傳聞法則之重要理論依據，在於傳聞證據未經當事人之反
    對詰問予以核實，乃予排斥，惟若當事人已放棄對原供述人
    之反對詰問權，於法院審判時表明同意該等傳聞證據可作為
    證據，基於證據資料愈豐富，愈有助於真實發現之理念，並
    貫徹刑事訴訟法修法加重當事人進行主義之精神，確認當事
    人對於證據能力有處分權之制度，傳聞證據經當事人同意作
    為證據，法院認為適當者，亦得為證據。另當事人於調查證
    據時，對於傳聞證據表示「沒有意見」、「對於證據調查無
    意見」，而未於言詞辯論終結前聲明異議，應視為已有將該
    等傳聞證據採為證據之同意，此刑事訴訟法第159 條之5 定
    有明文。檢察官、被告及辯護人於本院準備程序及審判期日
    ，已表示對於全案卷證其餘傳聞證據之證據能力均無意見，
    且同意作為本案之證據（見本院更一卷第46至47頁、第58頁
    ），依刑事訴訟法第159 條之5 之規定，檢察官、被告及辯
    護人已同意本案其餘傳聞證據均有證據能力，本院斟酌該等
    證據並非非法取得，亦無證明力明顯過低之情形，是該等證
    據，均得採為證據。
貳、有罪部分：
一、訊據上訴人即被告劉瑋璋（下稱被告）固供承伊認識告訴人
    A 女，兩人家隔一條巷子，伊認識A 女之時，知悉A 女為國
    中生等情，然矢口否認有於上開時、地，對14歲以上未滿16
    歲之A 女為性交之犯行，辯稱：A 女從未到過伊住處房間，
    伊亦未曾與A 女發生過性行為，伊於測謊時感覺很累，所以
    測謊才未通過；且A 女於報警後尚傳簡訊給伊，表示A 女是
    被逼迫才對伊提出告訴；A 女可能是因喜歡伊，但伊不理A
    女，A 女懷恨在心，才對伊提告云云。經查：
  (一)按性侵害案件具有隱密性，蒐證不易，為保障被害人權益，
    性侵害犯罪防治法於第6 條規定直轄市、縣（市）主管機關
    應設性侵害犯罪防治中心，配置社工、警察、醫療及其他相
    關專業人士，以即時處理協助被害人就醫診療、驗傷及取得
    證據，暨心理治療、輔導、緊急安置與提供法律服務等事項
    ，並於第8 條、第14條規定一定人員於執行職務時知有疑似
    性侵害犯罪情事者，負有向主管機關通報之義務，及責由專
    人處理性侵害事件，整合社政、醫療、警察等體系，以落實
    性侵害被害人完整之程序保障；另鑒於此類型案件其直接證
    據取得之困難性及被害人之特殊性，本法第15條復明定一定
    關係之人得於偵查、審判中陪同在場及陳述意見。此之陪同
    人，除與被害人具有親屬關係者外，尚包括法律社會工作者
    之社工人員、輔導人員、醫師及心理師等專業人士在內；陪
    同在場具有穩定及緩和被害人不安與緊張之情緒，避免受到
    二度傷害，而法律社會工作者機制之介入，併著重在藉由心
    理諮商或精神醫學等專業以佐證被害人證詞之有效性或憑信
    性，兼負有協助偵、審機關發見真實之義務與功能，與外國
    法制之專家證人同其作用。因此，社工或輔導人員就其所介
    入輔導個案經過之直接觀察及以個人實際經驗為基礎所為之
    書面或言詞陳述，即屬於見聞經過之證人性質，而醫療或心
    理衛生人員針對被害人於治療過程中所產生之與待證事實相
    關之反應或身心狀況（如有無罹患創傷後壓力症候群或相關
    精神、心理疾病）所提出之意見，或以其經驗及訓練就通案
    之背景資訊陳述專業意見，以供法院參佐，則為鑑定證人或
    鑑定人身分。凡此，均屬與被害人陳述不具同一性之獨立法
    定證據方法，而得供為判斷被害人陳述憑信性之補強證據。
    故於被害人證言補強欠缺之情形，對此法律明定之補強證據
    即不能置而不問，否則不論為被告有罪或無罪之判決，均難
    謂無調查證據未盡及判決理由不備之違背法令（最高法院99
    年度台上字第6305號判決意旨參照）。
  (二)被告明知A 女於94年7 、8 月間，為14歲以上未滿16歲之女
    子，竟於94年7 、8 月間某日（即被告於服役期間之休假某
    日）上午7 時許，在其位於高雄市○○區○○里○○路9 號
    之住處房間內，以其性器插入A 女之性器而為性交1 次得逞
    等情，業據證人A 女於警詢及原審審理時證述綦詳（見警卷
      第11頁、原審卷第51至56頁）。又本案係於95年11月15日
    ，因A 女於其所就讀之高中接受輔導老師（姓名、年籍等身
    分資料詳卷）諮商時陳述上情，輔導老師依規定而為通報，
    並由社工人員陪同A 女於95年12月3 日報警處理等情，亦經
    證人A 女於警詢及原審審理時證述在卷（見警卷第13頁、原
    審卷第58頁），核與證人即A 女學校輔導老師於本院上訴審
    證述情節相符（見本院上訴卷第79至80頁、第83頁），並有
    此部分諮商紀錄表在卷足佐（附於本院上訴卷第33頁證物袋
    內）。參以A 女當時原係因其他因素而由輔導老師進行諮商
    輔導，且不知學校有此通報系統（見本院上訴卷第79至80頁
    、第82、83頁之A 女學校輔導老師證詞），則以當時A 女之
    年齡、經驗，難認為A 女將此事告知輔導老師時，得以預見
    輔導老師會為後續之通報，且A 女與輔導老師談及被告所犯
    本案，應無故意設詞誣陷被告之情，益徵A 女嗣於警詢及原
    審指訴被告性交犯行，洵與事實相符而可採信。至於A 女學
    校輔導老師於本院上訴審證述A 女在學校有畢業乙節（見本
    院上訴卷第86頁），縱與A 女於97年5 月1 日原審審理時所
    述「高中還沒畢業」不符（見原審卷第50頁），然因A 女學
    校輔導老師並非A 女班級導師，對於全校學生畢業與否之情
    況，衡情自難完全記憶正確，且A 女學校輔導老師於本院上
    訴審所述關於此部分證詞，亦屬以該校學生畢業常態而證稱
    「應該是96年6 月底畢業」等語（見本院上訴卷第86頁），
    自難以此遽認A 女及其學校輔導老師上開關於被告對A 女為
    性交行為之證詞為不可採。
  (三)被告上訴理由雖謂：A 女關於其認識被告之經過，先於警詢
    陳稱是打籃球認識的，後於偵查中改稱是在網咖認識的，於
    原審審理時則稱兩處均有認識；又A 女所述93年9 月在其舊
    家遭被告強制性交之時，被告正在監獄服刑，且關於被告對
    其性交次數及所稱被告對其口交等情，前後陳述不一，A 女
    復不能確定所指被告對其性交之確實日期，足認A 女所述不
    實云云。然查：
  1.告訴人A 女與被告本為鄰居，相識甚久，此業據被告於警詢
    中供稱：A 女讀國中2 年級時我們就認識了，我們是鄰居等
    語明確（見警卷第6 頁）。則A 女對其與被告如何認識之經
    過細節，縱有所混淆，亦合於常情，且不足以此推翻A 女上
    開證詞之憑信度。
  2.告訴人A 女雖於警詢中指陳其與被告第一次發生性行為之時
    間，係在高一下學期（93年9 月）」（見警卷第10頁），此
    部分陳述縱乏其他積極證據足以證明，而未據檢察官起訴，
    然A 女對於本件起訴之94年7 、8 月間某日之上午7 時許，
    被告在其住處房間對伊為性交之事實，則始終指述不移。又
    A 女對於相隔近3 年之事件，尚能於原審大概描述其在被告
    家中為性交行為之房間擺設（見原審卷第53頁），足認A 女
    所述被告上開犯行應非子虛。自難僅以A 女所述不能片面證
    明部分（如上開93年9 月間部分及後述不另為無罪部分），
    遽而全面否定A 女關於本件不利於被告之陳述。
  3.被告雖質疑A 女可從伊叔叔家中2 樓看到伊的房間，所以知
    道伊房間之擺設云云。然查，於原審審理時，A 女對於檢察
    官詢問伊與被告性交之房間是否為被告之房間，A 女表示不
    知道，對於性交之房間有無書桌或其他家具，亦皆表示沒有
    印象（見原審卷第52、53頁），倘A 女係從伊叔叔家中2樓
    看到被告房間佈置而藉此誣指被告，自不可能對於發生性行
    為的地點是否被告房間乙節反而陳稱不知道，且如A 女意在
    構陷被告，理當於自伊叔叔家中眺望被告住家時，更加注意
    被告房內家具、裝潢等細節，足證被告此部分質疑，亦非可
    採。
  4.告訴人A 女雖不能確定被告於94年7 、8 月間對其為性交之
    確實日期，又此時間屬被告服役期間，固有被告提出之退伍
    令影本附卷足佐（見本院上訴卷第41至42頁）。然被告於本
    院審理時，亦不諱言其於服役期間之週六、週日有時會休假
    ，週五下午6 點離開部隊，週一至週五也有可能會輪休休假
    等語（見本院上訴卷第38頁）。復對照上開A 女指訴係上開
    期間之某日上午7 時許，足認本件被告之犯罪時間，應可得
    確定係94年7 、8 月間某日（即被告服役期間之休假某日）
    上午7 時許，亦堪認定。
  (四)被告於96年6 月21日在法務部調查局第六處南部通訊中心接
    受測謊，其中針對「你有沒有對被害人性交過」之問題回答
    「否」時，呈情緒波動之反應，經研判有說謊之情，有法務
    部調查局96年6 月29日調科南字第09600267070 號測謊報告
    書在卷可稽（見偵卷第14頁），雖被告爭執上開測謊係在其
    疲倦時所做，因此測謊結果不正確云云。然查：
  1.測謊係以受測者生理反應為研判基準，受測者對於其有無從
    事某一具體行為，本身有一內在記憶，如果其口語回答與內
    在記憶不一致時，兩者之衝突會產生刺激情緒波動之反應，
    而測謊時，測謊人員詢問之問題包括無關問題、相關問題及
    控制問題，並根據受測者對於無關問題、控制問題回答時膚
    電反應之反應曲線，建立該受測者對於問題反應之圖形，研
    判受測者對於相關問題之回答是否實在，該等測謊誠為一科
    學性之心理測驗。而只要受測者並無疾病或過度緊張情形，
    身心狀態符合測謊測驗及研判條件時，其測謊結果應可參考
    ，甚至曾有研究指出可達85％至95％之正確性等情，有上開
    測謊報告所附測謊鑑定過程參考資料足佐（見偵卷第22、24
    頁）。被告為成年人，於測謊之前經告知相關權利，當時並
    未以疲倦為由拒絕測謊（見偵卷第16頁之測謊同意書），足
    認被告自知其當時精神、生理狀況均堪接受測謊，且實施測
    謊之調查員亦未作出不能研判或免除測試之結論，均堪以證
    明該測謊結果得以佐證被告之犯罪。
  2.被告上訴理由雖謂：被告於測謊前一日僅睡眠4 小時，被告
    接受測謊時身心俱疲云云（見本院上訴卷第6 頁）。然卷附
    測謊前之「測謊對象身心狀況調查表」（見偵卷第16頁反面
    ）為施測人依據受測人自述之身心狀況填寫，測謊對象能否
    接受測謊，除參考受測人之外觀有無異常、測前問答之陳述
    是否清楚明確外，尚藉由受測人回答測謊問卷時之生理反應
    圖是否有效為依據。本件受測人即被告於受測時，其生理反
    應圖經研判為有效之圖形，且並無外觀上之異常或有回答不
    清之情形，經研判其測謊之結果可為參考，有上開測謊報告
    書及法務部調查局第六處南部通訊中心97年1 月24日調科南
    字第09700033150 號函在卷可稽（見原審卷第30頁）。且被
    告於原審亦供稱：在作測謊的時候覺得比較累一點，沒有跟
    測謊的人講說我比較累，我覺得還可以，我平常2 、3 點睡
    覺，早上7 點起床然後上班，作一般焊接與修理機台的工作
    等語（見原審第19頁）。益證被告於接受上開測謊前一日之
    睡眠情形與其平日作息相符，足徵上開測謊鑑定單位認被告
    於受測時身心狀況適於接受測謊等情應與事實相符，則被告
    於知悉測謊報告結果後方為上開辯解之詞，無從據以推翻上
    開測謊之科學鑑定結果。
  (五)被告於原審雖舉其行動電話於96年7 月29日、8 月1 日，收
    到門號0000000000號行動電話傳送之簡訊，內容為「哥：對
    不起，我知道錯了，對不起，我一定會還你清白的，相信我
    」、「哥：我是被一個男的逼迫告你還有凱祥的，我明天會
    打給你在跟你說清楚，還有我的計畫，晚安哥」、「我對不
    起你，我一直被那個男的掌控著，只有兩兄妹的合作下才能
    夠贏得勝利，哥我一直相信你一定辦的到，加油」、「可以
    撰寫撤銷告訴，並至法院送交撤銷告訴狀，送交法院時，法
    院會在影印本上蓋上收文章（寫撤回告訴狀就好了）」（見
    原審卷第26頁），主張此係A 女所發簡訊，A 女係被逼迫而
    對被告提出告訴，被告係屬清白云云（見原審卷第24頁）。
    然查：
  1.發送上開簡訊之門號0000000000號行動電話，係蔡文笙於96
    年3 月2 日所申辦，此有遠傳電信股份有限公司基本資料查
    詢回覆結果在卷可憑（見原審卷第43至44頁）。又證人蔡文
    笙雖於97年7 月15日原審審理時證稱：伊與A 女之前係男女
    朋友，分手1 年半，該行動電話之前曾借給A 女使用，大概
    在96年快年中左右拿回來，沒有去記何日期拿回來等語（見
    原審卷第92頁）。然證人A 女於原審業已證稱：伊不記得、
    不太清楚有無發送上述簡訊等語（見原審卷第61頁），且衡
    諸A 女當時係高中生，平日使用之詞彙亦相當口語，此有A
    女於原審經詰問之筆錄足憑，而上開簡訊中如「撰寫」、「
    送交」、「收文章」等用語，均非與A 女同齡、學生經歷之
    人所慣用語氣，且被告於原審亦認上開簡訊內容非A 女所寫
    （見原審卷第99頁）。準此，上開簡訊內容是否確係出於A
    女本意所傳送，尚有存疑之處。
  2.告訴人A 女係於95年12月3 日報警提出本案告訴，而上開簡
    訊傳送之時間則為96年7 月底、8 月初，二者相距7 、8 個
    月時間，時間相隔甚久。衡諸常情，倘A 女有意對被告撤回
    告訴，僅需遞狀表達其撤回之意思即可，實無庸於報警提出
    告訴7 、8 個月之後，還特地發送簡訊向其指控之被告說明
    撤回告訴之程序如何。且倘如被告所述，A 女係受蔡文笙逼
    迫而對被告提出告訴（被告於原審暗指控制A 女者，就是上
    開發送簡訊行動電話之主人蔡文笙，見原審卷第98頁），然
    證人蔡文笙與A 女已於96年年初時分手（參蔡文笙原審證詞
    ，見原審卷第92頁反面），而A 女迄於97年7 月15日原審辯
    論終結前，仍未對被告撤回告訴，顯與該簡訊所述之內容不
    符。職是，自難以上開行動電話簡訊內容，而為有利於被告
    之認定。
  (六)被告於本院雖舉其母即證人劉魏湘娥證稱：伊每日上午約6
    點半起床，約8 點15分出門上班，伊在家時有人來，伊都會
    知道，94年7 、8 月間早上，沒有看到A 女來伊家，若伊子
    即被告有帶人來伊家，伊都會知道（見本院上訴卷第76至77
    頁），為有利於被告之辯解云云。然查，證人劉魏湘娥亦證
    稱：伊起床後都在做一些家務事等語（見本院上訴卷第77頁
    ），足見被告之母劉魏湘娥起床之後忙於家務，並未隨時注
    意住處門口出入之情形，甚為明灼。又衡諸常情，倘被告有
    意不讓其母得知其帶A 女到家裡，被告自會趁其母忙於家務
    ，而不注意門口出入情形之機會，帶同A 女進屋上樓。且證
    人劉魏湘娥於97年12月23日在本院上訴審作證時間，距A 女
    指控被告於94年7 、8 月間犯行時間，已相隔3 年餘，衡情
    而論，證人劉魏湘娥豈能對於3 年多之前家中日常出入情形
    記憶正確？足認證人劉魏湘娥於本院上訴審所證上情之憑信
    度甚低，無從採為有利於被告之認定。
  (七)綜上所述，被告上開所辯，均係事後圖飾卸責之詞，不足採
    信。本件事證已臻明確，被告犯行洵堪認定，應予依法論科
    。
二、新舊法之比較適用：
    被告行為後，刑法業於94年2 月2 日修正公布部分條文，並
    於95年7 月1 日施行。依修正後刑法第2 條第1 項規定「行
    為後法律有變更者，適用行為時之法律。但行為後之法律有
    利於行為人者，適用最有利於行為人之法律」，此條規定與
    刑法第1 條罪刑法定主義契合，係規範行為後法律變更所生
    新舊法律比較適用之準據，是刑法第2 條本身雖經修正，尚
    無比較新舊法之問題，應一律適用裁判時之現行刑法第2 條
    ，以決定適用之刑罰法律，先予敘明。又本次修正涵蓋之範
    圍甚廣，故比較新舊法時，應就罪刑有關之共犯、牽連犯、
    連續犯、有無累犯加重、自首減輕暨其他法定加減原因與加
    減例等一切情形，綜其全部罪刑之結果而為比較，有最高法
    院95年5 月23日95年度第8 次刑庭會議決議可資參照。茲就
    本案有關之新舊法比較部分，臚列如下：
  (一)被告行為後，刑法第33條第5 款關於罰金刑之規定業經修正
    ，修正前刑法第33條第5 款規定：「罰金：1 元（銀元）以
    上」，並依現行法規所定貨幣單位折算新臺幣條例規定，以
    銀元1 元折算新臺幣3 元，修正後刑法第33條第5 款則規定
    ：「罰金：新臺幣1000元以上，以百元計算之」，惟修正後
    刑法第33條第5 款所定罰金刑最低數額，較之修正前提高，
    自以修正前刑法第33條第5 款規定較有利於被告。
  (二)關於罰金刑之加重，依修正後刑法第67條規定，其最高度及
    最低度同加重之，惟依修正前刑法第68條所定，僅加重其最
    高度，比較結果，以舊法較有利於被告。
  (三)95年7 月1 日起施行之修正後刑法第91條之1 強制治療規定
    ，雖將刑前治療改為刑後治療，但治療期間未予限制，且治
    療處分之日數，復不能折抵有期徒刑、拘役或同法第42條第
    6 項裁判所定之罰金額數，較修正前規定不利於被告。比較
    上開修正前後之新舊法規定結果，應以修正前之舊法規定較
    有利於被告（最高法院96年2 月6 日96年度第3 次刑事庭會
    議決議參照）。
  (四)按「依本院95年度第8 次及95年度第21次刑事庭會議決議意
    旨，甲受有期徒刑之執行完畢，於5 年內之95年1 月間故意
    再犯有期徒刑以上之罪，無論依修正前刑法第47條或修正後
    第47條第1 項之規定均構成累犯，即無有利或不利之情形，
    於刑法修正施行後法院為裁判時，無庸為新、舊法之比較。
    個案如有其他應依刑法第2 條第1 項之規定為新、舊法之比
    較情形時，依綜其全部罪刑之結果而為比較後，整體適用法
    律」（最高法院97年4 月22日97年度第2 次刑事庭會議決議
    參照）。本案被告前於91年間因妨害性自主案件，經臺灣高
    雄地方法院以91年度訴字第2000號判處有期徒刑1 年10月，
    刑前強制治療3 年確定，於92年4 月30日起入高雄監獄執行
    強制治療處分，於93年1 月8 日免除該處分之執行，接續執
    行上開有期徒刑，於94年2 月6 日執行完畢，嗣於有期徒刑
    執行完畢後5 年內之94年7 、8 月間某日，故意再犯有期徒
    刑以上之本罪，無論依修正前刑法第47條或修正後第47條第
    1 項之規定均構成累犯，即無有利或不利之情形，於刑法修
    正施行後本院為裁判時，自無庸為新、舊法之比較，惟仍應
    就本案其他應依刑法第2 條第1 項為新、舊法比較適用之結
    果，整體適用法律。
  (五)綜合上述各條文修正前、後之比較，以被告行為時即95年7
    月1 日修正施行前之刑法，較有利於被告，自應依修正後刑
    法第2 條第1 項前段規定，適用修正前刑法之相關規定予以
    論處。
三、告訴人A 女係78年10月出生，有卷附年籍資料可憑，其於94
    年7 、8 月間，為14歲以上未滿16歲之人，是核被告所為，
    係犯刑法第227 條第3 項對於14歲以上未滿16歲之女子為性
    交罪。按刑法第227 條第3 項之罪，已係針對被害人之年齡
    即14歲以上未滿16歲之男女，所設之特別處罰規定，被告所
    犯上開之罪，爰不另依兒童及少年福利法第70條第1 項前段
    規定加重其刑。被告有事實欄所載之犯罪前科及執行完畢情
    形，此有臺灣高等法院被告前案紀錄表在卷可稽，其於有期
    徒刑執行完畢後5 年之內，故意再犯本件有期徒刑以上之罪
    ，應依修正前刑法第47條之規定論以累犯，並依法加重其刑
    。
四、原審以被告罪證明確，因而依刑法第2 條第1 項前段、第22
    7 條第3 項、修正前刑法第47條、修正前刑法第91條之1 第
    1 項、中華民國96年罪犯減刑條例第2 條第1 項第3 款、第
    7 條等規定，審酌被告前已有與未滿14歲幼女性交之前科紀
    錄（見本院上訴卷第18頁所附之臺灣高等法院被告前案紀表
    及第95至96頁所附之該案起訴書），並經強制治療之保安處
    分，仍不知悔改，明知A 女為未滿16歲之女子，不顧過早之
    性行為可能對A 女身心造成之負擔與傷害，為逞一己之私欲
    ，與A 女性交，且犯後否認犯行，未見悔意等一切情狀，因
    而量處有期徒刑2 年6 月。又96年6 月15日訂定之中華民國
    96年罪犯減刑條例，業於96年7 月4 日經總統公布，於同年
    月16日施行，被告犯罪時間係在96年4 月24日以前，所犯合
    於該條例得予減刑之要件，爰依同條例第2 條第1 項第3 款
    、第7 條規定，減其宣告刑2 分之1 ，即減為有期徒刑1 年
    3 月。被告經原審法院送請國軍高雄總醫院精神鑑定，經該
    院綜合被告家族生長史、精神疾病史、一般疾病史、身體及
    實驗室檢查、心理衡鑑、精神狀態檢查等，認「被告有上開
    妨害性自主前科，容易受情境壓力影響情緒，對於他人的需
    求及興趣較不敏銳，社交技巧不足，對於個人痛苦的經驗會
    以忽略或否認來簡化事件，以逃避情緒刺激、壓抑，容易因
    個人較為自戀、自我保護，為降低不安狀態而快速採取行動
    ，造成衝動行事，做出合於情境但忽視、逃避社會規範的行
    為，在相同情境下，可能有再犯之虞」等情，有國軍高雄總
    醫院97年1 月31日精神鑑定報告書在卷可稽（見原審卷第34
    至36頁），審酌上開精神鑑定報告係被告施以心理衡鑑、精
    神狀態檢查及犯罪者特質分析等精神醫學專業鑑定，又被告
    前犯妨害性自主罪，業經判刑及施以強制治療，竟仍為本件
    犯行，足見被告無法將社會普遍認知之規範內化為自己之價
    值觀，且在明知與幼年女子性交屬於犯罪的情境下，仍不畏
    受刑事制裁的後果故犯本件犯行，顯見刑罰對其制約力尚有
    不足，為使被告習得正確之性觀念及尊重他人之態度，應有
    施以強制治療之必要，爰諭知被告應於刑之執行前，令入相
    當處所施以治療，其期間至治癒為止，但最長不得逾3 年。
    復就後述「不另為無罪諭知部分」詳敘理由。經核原判決認
    事用法均無違誤，量刑亦稱允當，被告上訴意旨否認犯罪，
    而指摘原判決不當，為無理由，應予駁回。
參、不另為無罪諭知部分：
一、公訴意旨略以：被告於94年間某日，在高雄縣金潭國小籃球
    場及廁所，要求A 女對被告口交2 次得逞。因認被告此部分
    涉犯刑法第227 條第3 項對於14歲以上未滿16歲之女子為性
    交罪嫌云云。
二、按犯罪事實應依證據認定之，無證據不得認定犯罪事實；又
    不能證明被告犯罪者，應諭知無罪之判決，刑事訴訟法第15
    4 條第2 項、第301 條第1 項分別定有明文。而刑事訴訟法
    上所謂認定犯罪事實之證據，係指足以認定被告確有犯罪行
    為之積極證據而言，該項證據自須適合於被告犯罪事實之認
    定，始得採為斷罪資料。如未能發現相當證據，或證據不足
    以證明，自不能以推測或擬制之方法，以為裁判之基礎。又
    刑事訴訟上證明之資料，無論其為直接或間接證據，均須達
    於通常一般之人均不致有所懷疑，而得確信其為真實之程度
    ，始得據為有罪之認定，若其關於被告是否犯罪之證明未能
    達此程度，而有合理性懷疑之存在，致使無從形成有罪之確
    信，根據「罪證有疑，利於被告」之證據法則，即不得遽為
    不利被告之認定（最高法院29年度上字第3105號、40年度台
    上字第86號、76年度台上字第4986號判例意旨參照）。
三、訊據被告堅決否認有此部分犯行，辯稱：伊未於上開時、地
    ，要求A 女對伊口交2 次等語。經查：
  (一)關於此部分犯行，證人A 女雖證稱：曾幫被告口交2 次以上
    ，地點都在高雄縣金潭國小籃球場，時間是晚上等語（見原
    審卷第56、57頁），並有被告上開測謊報告足佐，惟就該2
    次口交之時間，A 女未於警詢中提及係何時發生（見警卷第
    15、16 頁 ），嗣於原審則證稱：口交好像是在暑假之後的
    事，不記得暑假過後多久，已經開學一段時間了，還沒有段
    考過，不太清楚口交時是否已經過了生日，2 次口交時已過
    中秋節，不記得是否過了雙十節等語（見原審卷第59、68、
    69頁）。而對照A女 就讀學校之94學年度行事曆（外放），
    該校94年度上學期高中部第1 次段考時間為94年9 月8 日至
    9 日，該年中秋節之時間卻為94年9 月18日，A 女所述「口
    交時還沒有段考，但已經過了中秋節」等情，顯與日期順序
    相反，則A 女上開所述2 次口交之時間是否屬實，即屬有疑
    。
  (二)此外，復查無其他積極證據，足以證明被告與A 女為上開2
    次口交之性交行為時間，均發生在A 女於94年10月滿16歲之
    前，則被告縱有如公訴意旨所述，要求A 女對伊口交2 次之
    犯行，然口交之時間倘係在A 女年滿16歲以後，依據刑法第
    227 條第3 項對於被害人年齡要件係屬「未滿16歲之女子」
    ，即難科以被告此部分罪責。
四、綜上所述，檢察官認被告此部分涉嫌前揭犯行所憑之證據，
    尚未達於通常一般之人均不致有所懷疑，而得確信其為真實
    之程度，依刑事訴訟制度「倘有懷疑，即從被告之利益為解
    釋」、「被告應被推定為無罪」之證據法則，即難據以為不
    利於被告之認定。此外，本院依卷內現存全部證據資料，復
    查無其他證據足資認定被告確有檢察官所起訴此部分之犯行
    ，即屬不能證明被告此部分犯罪，揆諸前開說明，本應為被
    告此部分無罪之諭知，惟因檢察官認此部分若成立犯罪，與
    被告前開有罪部分，有修正前刑法第56條連續犯之裁判上一
    罪關係，爰不另為無罪之諭知。
據上論結，應依刑事訴訟法第368條，判決如主文。
本案經檢察官陳國全到庭執行職務。
中    華    民    國    100     年    2   月    25    日
                  刑事第十一庭  審判長法  官  翁慶珍
                                      法  官  石家禎
                                      法  官  孫啟強
以上正本證明與原本無異。
如不服本判決應於收受本判決後10日內向本院提出上訴書狀，其
未敘述上訴理由者，並得於提起上訴後10日內向本院補提理由書
狀（均須按他造當事人之人數附繕本）「切勿逕送上級法院」。
中    華    民    國   100    年    2     月    25    日
                                      書記官  劉鴻瑛

附錄本判決論罪科刑法條：
刑法第227條：
對於未滿14歲之男女為性交者，處3 年以上10年以下有期徒刑。
對於未滿14歲之男女為猥褻之行為者，處6 月以上5 年以下有期
徒刑。
對於14歲以上未滿16歲之男女為性交者，處7 年以下有期徒刑。
對於14歲以上未滿16歲之男女為猥褻之行為者，處3 年以下有期
徒刑。
第 1 項、第 3 項之未遂犯罰之。